【裁判字號】    97,台上,3140
【裁判日期】    970708
【裁判案由】    違反毒品危害防制條例
【裁判全文】
最高法院刑事判決            九十七年度台上字第三一四０號
上  訴  人  台灣高等法院高雄分院檢察署檢察官
上  訴  人
即  被  告  甲○○
上列上訴人等因被告違反毒品危害防制條例案件，不服台灣高等
法院高雄分院中華民國九十七年四月三日第二審判決（九十七年
度上訴字第二四四號，起訴案號：台灣屏東地方法院檢察署九十
六年度偵字第一二九六號），提起上訴，本院判決如下：
    主  文
原判決撤銷，發回台灣高等法院高雄分院。
    理  由
本件原判決認定：一、上訴人即被告（下稱被告）甲○○：於不
詳時間，在不詳處所，基於販賣第一級毒品海洛因牟利之犯意，
向不詳姓名者販入數量不詳之第一級毒品海洛因後，伺機販賣。
民國九十五年十月二十一日下午二時許，因吳念慈以公共電話撥
打被告使用之門號0000000000號行動電話表示購買第
一級毒品海洛因新台幣（下同）一千元，被告即與吳念慈相約於
同日下午四時許在屏東縣恆春鎮○○路段交易。其後被告即囑其
妹吳宛貞（另案審理中）於約定時、地交付第一級毒品海洛因予
吳念慈。吳宛貞亦基於與被告共同販賣第一級毒品海洛因牟利之
犯意聯絡，於同日下午四時許，在上開約定地點，交付第一級毒
品海洛因一包（驗後淨重０‧一三公克，空包裝重０‧一六公克
）予吳念慈，並收受吳念慈交付之一千元。惟吳宛貞因騎乘未懸
掛車牌之機車，而於前往約定地點途中經警發覺尾隨而至，見狀
上前盤查，遂在吳宛貞手中扣得販賣第一級毒品海洛因所得一千
元，並扣得吳念慈（查獲後冒名吳一君）當場丟棄之第一級毒品
海洛因一包，因而查獲上情。二、被告另分別基於販賣第一級毒
品海洛因牟利之犯意，於九十五年十二月中旬某日，由林鳳雀以
0000000000號行動電話撥打被告之電話表示購買第一
級毒品海洛因七百元，二人並約定交易時間、地點後，被告即於
約定時間，在屏東縣恆春鎮網紗（虎頭山一帶附近）某加油站，
販賣第一級毒品海洛因與林鳳雀一次。又於九十六年一月十日下
午五時二十八分許，由林鳳雀以上開行動電話撥打被告之000
0000000號行動電話表示購買第一級毒品海洛因一千元，
二人並約定交易時間、地點後，被告隨即於同日在屏東縣恆春鎮
網紗（虎頭山一帶附近）某加油站，販賣第一級毒品海洛因與林
鳳雀一次。二次販賣第一級毒品海洛因所得共為一千七百元。三
、被告再基於販賣第一級毒品海洛因牟利之犯意，於九十六年一
月二十三日上午十一時二十九分許，由黃勤能以0000000
000號之行動電話撥打被告之0000000000號行動電
話表示購買第一級毒品海洛因一千元，二人並約定交易時間、地
點後，被告與姓名年籍不詳之成年男子即共同基於販賣第一級毒
品海洛因牟利之犯意聯絡，推由該姓名年籍不詳之成年男子於同
日中午十二時二十分許至約定地點交付第一級毒品海洛因予黃勤
能，販賣所得一千元。四、嗣於九十六年二月十六日上午十時二
十五分許，被告被某不詳姓名男子騎乘機車搭載，行經屏東縣車
城鄉星光部隊營區後方山區○○道路，經警發現行跡可疑盤查，
並徵得被告同意帶至屏東縣車城鄉○○路七十四之一號住處執行
搜索，扣得被告所有上開販賣所餘之如原判決附表二編號一至十
六所示第一級毒品海洛因二十二包（起訴書記載共十六包，因其
中標籤標示五之夾鏈袋內含七小包，故共二十二包，合計驗後淨
重一六‧八九公克，空包裝總重七‧三五公克）、供分裝第一級
毒品海洛因販賣所用如原判決附表二編號二十九號空夾鏈袋四百
七十六個及其他與販賣第一級毒品海洛因無關等物等情。因而撤
銷第一審所為之科刑判決，改判論處被告如原判決附表一編號一
至四所示之販賣第一級毒品四罪罪刑（其中原判決附表一編號一
、四部分，係共同販賣第一級毒品罪），固非無見。
惟查：(一)、依刑事訴訟法第一百五十九條之二之規定，被告以外
之人（含共同被告、共犯、證人、鑑定人、被害人等）於檢察事
務官、司法警察官或司法警察調查中所為之陳述，與審判中不符
時，其先前之陳述具有較可信之特別情況，且為證明犯罪事實存
否所必要者，得為證據。故被告以外之人於審判中之陳述與其先
前在檢察事務官、司法警察官或司法警察調查中所為陳述不符時
，其先前陳述必須具備特別可信性及必要性兩項要件，始得作為
證據。所稱「具有較可信之特別情況」係屬於證據能力之要件，
法院應就其前後陳述當時之原因、過程、內容、功能等外在環境
加以觀察，以判斷先前之陳述，是否出於真意之供述、有無違法
取供等，其信用性獲得確定保障之特別情況，與證據證明力（即
「憑信性」）之判斷不同。而所稱「為證明犯罪事實存否所必要
者」，係指就具體個案案情及相關卷證判斷，為發現實質真實目
的，認為除該項審判外之陳述外，已無從再就同一供述者，取得
與其上開審判外陳述之相同供述內容，倘以其他證據代替，亦無
從達到同一目的之情形而言。原判決理由一、(二)記載「經審酌證
人林鳳雀於警詢時，距離聯絡購買毒品之時間較接近，記憶之錯
誤性較少，又證人林鳳雀與被告係朋友關係，並無仇隙，復無其
他事證足佐證人林鳳雀為有計畫、蘊藏特定動機或昧於感情而為
虛偽陳述，有較可信之特別情況，且為證明犯罪事實存否所必要
，依刑事訴訟法第一百五十九條之二規定，自得為證據。」云云
。顯係將林鳳雀於警詢時之陳述是否具有證據能力之「可信性」
要件，與證據證明能力之「憑信性」兩者混淆，復未就林鳳雀之
上開陳述如何具備「為證明犯罪事實存否所必要者」之要件完全
未予論述說明，遽認該陳述有證據能力而資為判斷依據，自有適
用法則不當及判決理由不備之違背法令。(二)、刑事訴訟法第一百
五十九條第一項規定：「被告以外之人於審判外之言詞或書面陳
述，除法律有規定者外，不得作為證據。」故被告以外之人在警
詢時所為之陳述，雖屬傳聞證據，其證據能力之有無，應依刑事
訴訟法第一百五十九條之一、第一百五十九條之二、第一百五十
九條之三、第一百五十九條之五等相關規定所定之要件是否充足
為判斷依據。又證人現為被告之三親等內之旁系血親，及證人恐
因陳述致自己或與其有刑事訴訟法第一百八十條第一項關係之人
受刑事追訴或處罰者，得拒絕證言，同法第一百八十條第一項第
一款、第一百八十一條分別定有明文。證人此項拒絕證言權，與
被告之緘默權，同屬其特權，旨在免除證人因陳述不實而受偽證
之處罰、或不陳述而受罰鍰處罰，而陷於困境。本件原判決以證
人吳宛貞於警詢中陳稱0000000000號行動電話係被告
所使用，嗣於第一審審理時拒絕證言，二者不相符合等情，而依
刑事訴訟法第一百五十九條之二規定，認吳宛貞於警詢中之上開
陳述有證據能力，而併引為不利於被告之證據。惟查吳宛貞為被
告之妹，係二親等之旁系血親，且就本件被告被訴販賣海洛因與
吳念慈部分，與被告有共犯關係，故第一審法院以證人身分傳喚
吳宛貞到庭後，其拒絕證言，自屬訴訟上權利之合法行使。而其
既係依法行使拒絕證言權而未陳述，即與刑事訴訟法第一百五十
九條之二所定，須被告以外之人於警詢時之陳述「與審判中不符
時」，始能以其先前陳述於符合「可信性」及「必要性」之情況
下，例外賦予其證據能力之規定不符。原判決復未說明吳宛貞於
警詢中之陳述，究竟如何符合刑事訴訟法第一百五十九條之二，
或其他法律所規定之例外情形，遽採為論罪依據，亦有判決理由
不備之違法。檢察官及被告之上訴意旨分別指摘原判決不當，尚
非全無理由，又檢察官係認被告多次販賣毒品，為基於單一犯意
之集合犯，應認原判決有撤銷發回更審之原因。原判決理由六不
另為無罪諭知部分，因公訴人認與上開部分有集合犯之一罪關係
，原判決亦未另為無罪之判決，故一併發回。又案經發回，公訴
人所指之0000000000號行動電話係何人所有？原判決
附表二編號五所示內裝有七小包海洛因之夾鏈袋，是否為具有保
存、防潮、攜帶等功能之物品？有無毒品危害防制條例第十九條
第一項規定之適用問題？直接包裝扣案海洛因二十二包所用之包
裝袋，有無另行諭知沒收之必要？另黃勤能所稱代其聯絡及購買
毒品之潘恆霖其人，有無為發現真實及兼顧被告之利益予以傳喚
調查之必要？允宜一併注意，附此記明。
據上論結，應依刑事訴訟法第三百九十七條、第四百零一條，判
決如主文。
中    華    民    國  九十七  年    七    月    八    日
                      最高法院刑事第五庭
                          審判長法官  陳  正  庸
                                法官  賴  忠  星
                                法官  林  秀  夫
                                法官  宋      祺
                                法官  陳  祐  治
      本件正本證明與原本無異
                                      書  記  官
中    華    民    國  九十七  年    七    月   十四   日
                                                      K


司法院資訊處製作；財團法人民間司法改革基金會備份。
